臺灣板橋地方法院民事裁定　　　　　100年度消債更字第160號
聲　請　人
即　債務人　張興郎
代　理　人　陳昭全律師
上列當事人因消費者債務清理事件，聲請更生及保全處分，本院
裁定如下：
    主  文
更生及保全處分之聲請均駁回。
聲請費用由聲請人負擔。
    理  由
一、按「聲請更生或清算不合程式或不備其他要件者，法院應以
    裁定駁回之，但其情形可以補正者，法院應定期間先命補正
    」，消費者債務清理條例（下稱本條例）第8 條定有明文。
    又「債務人與金融機構協商成立者，不得聲請更生或清算。
    但因不可歸責於己之事由，致履行顯有重大困難者，不在此
    限」；「本條例施行前，債務人依金融主管機關協調成立之
    中華民國銀行公會會員辦理消費金融案件無擔保債務協商機
    制與金融機構成立之協商，準用前項之規定」，復為本條例
    第151 條第5 項、第6 項所明定。又聲請更生或清算不合程
    式或不備其他要件者，法院應以裁定駁回之，但其情形可以
    補正者，法院應定期間先命補正，復為同條例第8 條所明定
    。依其立法理由可知，債務清償方案成立後，固由債務人按
    其條件履行，惟需於其後發生情事變更，在清償期間收入或
    收益不如預期，致該方案履行困難甚或履行不能，因不可歸
    責於己，始能聲請更生或清算，此項規定旨在避免債務人任
    意毀諾已成立之協商，濫用更生或清算之裁判上債務清理程
    序，蓋以債務清償方案係經當事人行使程序選擇權所為之債
    務清理契約，債務人應受該成立之協議所拘束，債務人既已
    與金融機構協商成立，如認該協商方案履行有其他不適當情
    形，自仍應再循協商途徑謀求解決。
二、本件聲請人即債務人聲請意旨略以：其有不能清償債務情事
    ，前於民國95年間已依金融主管機關協調成立之中華民國銀
    行公會會員辦理消費金融案件無擔保債務協商機制，與最大
    債權金融機構萬泰商業銀行股份有限公司（下稱萬泰銀行）
    達成協商，其協議還款條件為：分120期，年利率3.5%，每
    月償還新臺幣（下同）19,115元，然聲請人於95年9月間協
    商當時實領薪資約34,000元，且有房貸支出10,000元，並扶
    養配偶，以當時收入扣除協商款後，聲請人已無力支付房貸
    及家庭生活費用，惟因銀行催債甚急，且為求減免龐大利息
    支出，無奈之下遂同意協商條件。嗣勉強支付3期後，即無
    力再為繳納因而毀諾，此係非可歸責於己之事由所致。爰依
    法聲請裁定准予更生，暨為保全處分云云。
三、查本件聲請人前於95年9月間依金融主管機關協調成立之中
    華民國銀行公會會員辦理消費金融案件無擔保債務協商機制
    ，與最大債權金融機構萬泰銀行達成協商，協議自95年10月
    起，以利率3.5%，分120期，每月10日以19,115元，依各債
    權銀行債權金額比例清償各項債務，至全部清償為止，惟聲
    請人自95年10月履行至同年12月，繳納3期協商款後即毀諾
    。嗣聲請人於97年5月15日向本院聲請清算，業經本院97年
    度消債清字第22號受理在案；而聲請人就同一清算事件，於
    97年9月17日具狀向本院聲請撤回。聲請人復於97年9月22日
    向本院再行聲請更生，經本院於98年2月23日裁定駁回其更
    生之聲請等情，業據本院依職權調取本院97年度消債清字第
    22號清算案卷、97年度消債更字第1572號更生案卷查明屬實
    。是聲請人向本院聲請更生，自須審究其「協商成立後」是
    否有「不可歸責於己事由致履行顯有重大困難」之情事。惟
    查：
  (一)聲請人於97年5月間向本院聲請清算時，於「財產及收入狀
    況說明書」自行填載95、96年度各支出房貸利息156,000元
    、91,154元（經換算平均每月支付房貸10,298元）及扶養配
    偶胡華軒費用每月13,000元部分（見本院97年度消債清字第
    22號卷第7頁），除提出96年度房貸繳息清單外（同上開案
    卷第104頁），其餘均未舉證以為證明。然查，房貸費用支
    出之目的無非在於增加自己之財產，則既已積欠債務，理應
    優先處分自己之財產以償還債務，無由令聲請人保有財產而
    不清償協商債務之理，是房貸費用應剔除於生活必要支出，
    且聲請人所主張之上開房貸費用及扶養費用，均為95年9月
    協商成立前即已存在之事實，為其於協商成立當時所明知，
    其於協商當時既衡量全部狀況始與最大債權銀行成立協商，
    應當自有籌措資金之管道，既仍願簽署協商協議書，於客觀
    事實並未有顯著變動之下，自不得以房貸及扶養費用之負擔
    作為毀諾不繼續履行協商條件之不可歸責事由。
  (二)本件聲請人名下原有位於新北市○○區○○路一段208之1號
    6樓房屋及所坐落之新北市○○區○○段第1253地號土地各1
    筆之財產，此有聲請人所提財政部臺灣省北區國稅局財產歸
    屬資料清單、土地登記謄本、建物登記謄本各1份在卷可稽
    （同上開案卷第32、114頁），並依聲請人提出之本院97年
    度執金字第5080號執行命令，可知前開不動產已於97年7月9
    日由第三人褚茂霖買受，拍定金額合計為3,153,888元，此
    有本院97年7月14日板院輔97執金字第5080號執行命令影本
    在卷可稽（見本院97年度消債更字第1572號卷第82頁），而
    聲請人之全部債務，包含無擔保債務總額及有擔保之抵押貸
    款債務原合計為4,903,431元，有聲請人之財團法人金融聯
    合徵信中心當事人綜合信用報告附卷可憑（見本院97年度消
    債更字第1572號卷第117至119頁），倘以聲請人所有上開不
    動產之市價，雖仍不能完全清償，惟其債務已大幅減少，並
    考量債務人於協商成立時年僅46歲，且其95、96年度之年所
    得分別為441,630元、449,639元，此有該2年度財政部臺灣
    省北區國稅局綜合所得稅各類所得資料清單在卷可稽（見本
    院97年度消債更字第1572號卷第27、28頁）。經換算平均月
    薪資均在36,803元至37,470元之間：【計算式：441,630元
    ÷12＝36,803（95年度）、449,639元÷12＝37,470元（96
    年度），元以下四捨五入】，協商成立前後之收入尚屬穩定
    且無重大變動，而聲請人居住於新北市，依行政院主計處公
    佈之95年度臺灣省每人每月最低生活費用為9,210元，該最
    低生活費用即包括食、衣、住、行等費用在內，聲請人既已
    負債大於資產，本應較一般人更節約支出，故聲請人每月超
    逾9,210元範圍之生活支出，尚難認屬維持基本生活之必要
    支出。而以前述聲請人95年度及96年度之平均月薪資36,803
    元至37,470元不等，扣除每月協商還款19,115元後，聲請人
    每月尚餘17,688元至18,355元得供維持生活所需，已超逾上
    開最低生活費用甚多，聲請人顯有依原協商條件履行之能力
    。
  (三)末按銀行公會針對95年度銀行公會協商案件已毀諾之客戶，
    業已決議可申請「個別協商一致性方案」，即由最大無擔保
    債權銀行依據前置協商清償方案之精神和原則，與債務人重
    新協商議訂符合債務人繳款能力之月付款金額，該方案最長
    為180期，利率最低為0%。是聲請人如認該清償協議之利率
    、期數有調整之必要，俾利其清償，自得再向最大無擔保債
    權銀行申請協商，附此敘明。
四、綜上所述，本件聲請人本次向本院聲請更生所提出之證據，
    與97年間兩度向本院聲請債務清理時所提者並無不同，既難
    認其有何不可歸責於己致履行顯有重大困難之情事，且聲請
    人復未提出其他利己證據以實其說，是本件聲請人聲請更生
    ，即屬要件不備，核其情形又屬無從補正，是依首揭說明，
    本件自應駁回其更生之聲請。又本件聲請人更生之聲請既經
    駁回，則其保全處分之聲請亦失所附麗，應併予駁回。爰裁
    定如主文。
中    華    民    國   100    年    9     月    2   日
                  民事第二庭  法      官  朱耀平
上為正本係照原本作成
如不服本裁定，應於裁定送達後10日內，以書狀向本院提出抗告
，並繳納抗告費新臺幣1千元
中    華    民    國   100    年    9     月    2   日
                              書  記  官  林珊慧